【裁判字號】    89,易,585
【裁判日期】    901106
【裁判案由】    違反著作權法等
【裁判全文】
臺灣宜蘭地方法院刑事判決                          八十九年度易字第五八五號
    公  訴  人  臺灣宜蘭地方法院檢察署檢察官
    被      告  丁○○○
右列被告因違反著作權法等案件，經檢察官聲請簡易判決處刑（八十九年度羅簡字第
二０八號），經本院羅東簡易庭認為不得以簡易判決處刑，移由本院依通常程序審理
，本院判決如左：
    主  文
丁○○○以犯明知為侵害著作權之物，而意圖營利而交付之罪為常業，處有期徒刑壹
年肆月，併科罰金新臺幣陸萬元，罰金部分如易服勞役，以新臺幣玖佰元即銀元佰
元折算壹日。緩刑肆年。
扣案如附表一、二所示之遊戲卡匣拾捌個、光碟片伍佰貳拾片及仿冒之「天地劫」
電腦遊戲軟體、「ＮＢＡ  ＬＩＦＥ」、「ＦＩＦＡ９８」、「ＴＲＩＰＬＥ２００
０」等遊戲光碟片，及帳冊目錄貳拾貳冊均沒收之。
    事  實
一、丁○○○係設於宜蘭縣羅東鎮○○路一０三號「鴻祥文具行」實際負責人，明知
    如附表一所示之「ＰＯＣＫＥＴ  ＭＯＮＳＴＥＲ」等商標圖樣，及如附表二所
    示「熱爆勁舞二之二」等遊戲光碟片內之「Ｐｌａｙ  Ｓｔａｔｉｏｎ」及「Ｐ
    Ｓ設計圖」等商標圖樣，商標圖案，及「天地劫」電腦遊戲軟體、「ＮＢＡ  Ｌ
    ＩＦＥ」、「ＦＩＦＡ９８」、「ＴＲＩＰＬＥ２０００」等商標圖案，均已分
    別經日本國法人即日商任天堂股份有限公司（下稱日商任天堂公司）、日商丙○○股份有限公司（下稱日商丙○○公司）、甲○○○○股份有限公司（下稱甲○○○○公司）、乙○○○電腦娛樂股份有限公司（下稱乙○○○公司）、己○○○資訊股份有限公司（下稱漢堂公司）及美商藝電股份有限公司（下稱美商藝電
    公司）向經濟部中央標準局（現改制為智慧財產局）申請核准取得商標專用權，
    並均指定使用於錄有電腦程式之磁碟、磁卡、磁帶及光碟等商品，近年在全球個
    人電腦遊樂器市場行銷甚廣，品質著有商譽，為業界及消費大眾所共知，非經前
    開公司之同意或授權，不得擅自重製、散布或意圖營利而交付，且「ＮＢＡ  Ｌ
    ＩＦＥ」、「ＦＩＦＡ９８」、「ＴＲＩＰＬＥ２０００」等遊戲，係美商藝電
    公司擁有著作權之電腦程式著作物，依著作權法第四條第二款及八十二年七月十
    六日簽署生效之「北美事務協調委員會與美國在臺協會著作權保護協定」受我國
    著作權法保護之著作物，非經美商藝電公司之同意或授權，不得擅自重製、散布
    或意圖營利而交付。詎丁○○○竟自八十九年二月間某日起，未經上揭日商、美
    商及漢堂公司之同意及授權，私自向年籍姓名不詳之成年人以仿冒任天堂卡匣每
    個新臺幣（下同）三百元至五百元之價格購入由不詳姓名之人意圖欺騙他人而擅
    自於所重製之任天堂卡匣，及每片三十元至三十五元之價格，購入由不詳姓名之
    人意圖欺騙他人而擅自於所重製，透過ＰＳ電視遊樂器執行，於電視影像畫面中
    會呈現出「Ｐｌａｙ  Ｓｔａｔｉｏｎ」、「ＰＳ設計圖」、「Ｌｉｃｅｎｓｅ
    ｄ  ｂｙ  Ｓｏｎｙ  Ｃｏｍｐｕｔｅｒ  Ｅｎｔｅｒｔａｉｎｍｅｎｔ  Ｉｎ
    ｃ」等足以對外表示該等光碟產品係乙○○○公司生產用意及該等光碟片內之著
    作係乙○○○公司所創作之一定用意證明文字之盜版遊戲光碟片後，再基於基於
    營利並以之為常業之意圖，將上開侵害日商任天堂公司、日商丙○○公司、甲○○○○公司、乙○○○公司、漢堂公司及美商藝電公司著作權及商標權之卡匣、
    電腦軟體及光碟片等，陳列在其所開設之「鴻祥文具行」內，以仿冒任天堂卡匣
    每片三百五十元至六百元之價格、仿冒遊戲光碟片每片三十五元至四十元之價格
    售予不特定人並行使上開偽造前揭著作權人製作之私文書，足以生損害於上開著
    作權人，而牟取不法利益，並以之為常業。嗣於八十九年三月二十四日十七時四
    十五分許，經警在其上開「鴻祥文具行」內當場查獲，並扣得其所有如附表一、
    二所示之仿冒任天堂卡匣三十八個、仿冒遊戲光碟片五百三十二片、仿冒之「天
    地劫」電腦遊戲軟體、「ＮＢＡ  ＬＩＦＥ」、「ＦＩＦＡ９８」、「ＴＲＩＰ
    ＬＥ２０００」等遊戲光碟片及帳冊目錄二十二冊。
二、案經內政部警政署保安警察第二總隊第二大隊第一中隊移送及日商任天堂公司、
    乙○○○公司、日商丙○○公司、甲○○○○公司、漢堂公司及美商藝電公司訴
    由臺灣宜蘭地方法院檢察署檢察官偵查起訴。
    理  由
一、訊據被告丁○○○固坦承扣案帳冊目錄及仿冒遊戲卡匣、光碟片及電腦遊戲軟體
    均為其店內之物，惟矢口否認有何違反商標法、著作權法及行使偽造文書等犯行
    ，辯稱：扣案盜版光碟片均係向姓名年籍不詳之成年男子購入，並不知為仿冒品
    等語。然查：
  (一)被告係以任天堂卡匣每個三百元至五百元，遊戲光碟片每片三十元至三十五元之
    價格進貨後再以任天堂卡匣每片三百五十元至六百元、遊戲光碟片每片三十五元
    至四十元之價格出售等情，業據被告於警訊及偵審中到庭供認屬實。是衡以一般
    社會通念，正版遊戲光碟片之價格並非輕微，顯與被告進出貨之價格有數倍之遙
    ，而被告既係從事販售遊戲卡匣、光碟片、遊戲軟體及週邊產品等工作，要難認
    其對正版光碟片之基本行情價格毫無所知，故其到庭空言諉稱不知情等語，實與
    常理有所悖離，洵無可採。再者，細觀卷附現場照片可知，被告已將其所有之遊
    戲卡匣置放於其經營之「鴻祥文具行」櫥窗內供不特定客戶觀看，更徵被告確有
    販售扣案仿冒遊戲卡匣、光碟片及電腦軟體之行為無訛。
  (二)又本件查獲經過情狀，復據告訴代理人庚○○、戊○○於警訊中指訴歷歷，並有
    現場照片及被告所有供犯罪所用之仿冒遊戲卡匣、光碟片、電腦軟體及帳冊目錄
    等扣案可證。又扣案仿冒任天堂遊戲卡匣，業經告訴代理人戊○○製作如附表一
    所示之清單一份在卷可按，扣案光碟片則經本院於九十年十月三日開箱勘驗，並
    命告訴代理人庚○○逐片清點製作清單後，製有勘驗筆錄及如附表二所示之清單
    各一份附卷可參。另乙○○○公司向經濟部中央標準局（現改制為智慧財產局）
    申請取得商標專用權之「Ｐｌａｙ  Ｓｔａｔｉｏｎ」、「ＰＳ設計圖」商標圖
    樣，現仍在商標專用權期間內之事實，亦有經濟部中央標準局商標註冊證、中華
    民國商標註冊證、內政部著作權執照等文件存卷可考，且按外國人之著作合於下
    列情形之一者，得依本法享有著作權。但條約或協定另有約定，經立法院議決通
    過者，從其約定︰於中華民國管轄區域內首次發行，或於中華民國管轄區域外首
    次發行後三十日內在中華民國管轄區域內發行者。但以該外國人之本國，對中華
    民國人之著作，在相同之情形下，亦予保護且經查證屬實者為限。依條約、協定
    或其本國法令、慣例，中華民國人之著作得在該國享有著作權者，著作權法第四
    條定有明文。而本案如犯罪事實欄所示之侵害著作權之物，日商任天堂公司、乙○○○公司、日商丙○○公司、甲○○○○公司均已分別提出相關著作權登記資
    料、海關進口報單、商業發票及相關電腦軟體程式著作物相關發行資料、進貨單
    、存貨單、存貨明細表及銷售統一發票等文件在卷可憑，故依上揭規定，其等公
    司之電腦程式著作，應受我國著作權法之保護甚明。而美商藝電公司擁有著作權
    之電腦程式著作物，則依著作權法第四條第二款及八十二年七月十六日簽署生效
    之「北美事務協調委員會與美國在臺協會著作權保護協定」，為受我國著作權法
    保護之範圍。
  (三)按商標法第六條第一項明定：「本法所稱商標之使用，係指為行銷之目的，將商
    標用於商品或其包裝、容器、標帖、說明書、價目表或其他類似物件上，而陳列
    或散布。」，並不以行銷於外為必要。且司法業務研究會第四期研討會之結論：
    路「『Ｐｌａｙ  Ｓｔａｔｉｏｎ』、『ＰＳ設計圖』為新力公司向我國經濟部
    中央標準局為商標註冊登記，前者指定使用於電腦、錄有電腦程式之磁碟、磁卡
    、磁帶、光碟及卡匣，而透過電磁輸出入交換運算之作用，如以遊樂器、光碟機
    、電腦主機之操作為媒介，始於電視或電腦營幕前出現商標圖樣者，其標示型態
    足資一般商品購買人認識其表彰商品之來源者，亦應認屬於商標法第六條第一項
    之所稱之其他類似物件之範疇。」，此經濟部中央標準局（現改制為智慧財產局
    ）八十七年四月十八日台商九八０字二０五九０二號函亦同此認定，是上開商標
    圖樣雖係透過電磁輸出入交換運算之作用，如以遊樂器、光碟機、電腦主機之操
    作為媒介，始於電視或電腦營幕前出現商標圖樣者，仍應屬於商標之使用。又八
    十六年十月八日公布修正之刑法第二百二十條，除將原條文列為第一項增列「圖
    畫」、「照像」以文書論之規定外，並增列第二項：錄音、錄影或電磁紀錄，藉
    機器或電腦之處理所顯示之聲音、影像或符號足以表示其用意之證明者，亦同於
    同條第一項之規定以文書論之規定，此乃係以近代社會對於錄音、錄影、電腦之
    使用，日趨普遍，並漸用以取代文書之製作，以應實際需要。扣案仿冒電腦遊戲
    光碟片，透過ＰＳ及ＳＳ電視遊樂器執行，於電視影像畫面中分別呈現出「Ｐｌ
    ａｙ  Ｓｔａｔｉｏｎ」、「ＰＳ設計圖」商標圖案，及乙○○○公司所標示之
    「Ｌｉｃｅｎｓｅｄ  ｂｙ  Ｓｏｎｙ  Ｃｏｍｐｕｔｅｒ  Ｅｎｔｅｒｔａｉ
    ｎｍｅｎｔ  Ｉｎｃ」等足以對外表示該等光碟產品係乙○○○公司所生產之一
    定用意證明文字，並前揭遊戲光碟，於置入各該公司所產製之ＰＳ電視遊樂器主
    機執行使用時，除在電視影像畫面呈現出前揭商標圖樣外，於畫面下方會出現該
    公司所標示之由乙○○○公司等足以對外表示該等光碟內之著作係該公司所創作
    之一定用意證明文字。揆諸前開說明，該等字樣當屬上述「準文書」，而該等「
    準文書」為不詳姓名之人未經上開著作權人同意或授權所製作，當屬偽造之準私
    文書，被告販賣該等仿冒之光碟片，既明知有上開內容，縱光碟片外觀無法目視
    該內容，但消費者必然會透過電視遊樂器之執行於電視螢幕顯示，應認其交付之
    行為，即係行使上開偽造準私文書之行為無誤。
  (四)按刑法上所謂常業犯，指反覆以同種類行為為目的之社會活動之職業性犯罪而言
    ，至於其犯罪所得之多寡，事後仍否保有該犯罪所得、是否恃此犯罪為唯一的謀
    生職業，則非所問，縱令兼有其他職業，或犯罪所得不多，均無礙於該常業犯罪
    之成立，最高法院八十九年度台上字第四四五號判決亦持此見解。是侵害著作權
    之常業犯，應指有反覆以侵害著作權為目的之同種類社會活動之職業性犯罪而言
    ，至於犯罪所得之多寡，是否恃此犯罪為唯一的謀生職業，則非所問，縱另兼有
    其他職業，或犯罪所得不多，均無礙於常業犯之成之。本件被告所開設之「鴻祥
    文具行」係經營販賣電視遊樂器、週邊商品及遊戲卡匣、光碟片及電腦軟體等，
    此見現場照片即明，再佐以查獲扣案之遊戲卡匣及光碟片總數幾達六百片，數量
    非微，且有目錄帳冊二十二本，亦徵被告明知為侵害著作權之物，仍以同一種類
    之行為販售，交付予不特定之人，其確有反覆以同類侵害著作權為目的之行為，
    參諸前開說明，自應論以常業犯。是綜據前陳，本件事證已臻明確，被告諸犯行
    均堪認定。
二、核被告丁○○○意圖營利，明知所購入不詳名之人意圖欺騙他人而擅自於所重製
    之同一商品使用相同於上開註冊商標之仿冒電腦遊戲程式光碟片，為侵害著作權
    或商標權之物，竟意圖營利，並基於常業之犯意，在其所開設之「鴻祥文具行」
    向不特定人販售，並行使不由詳姓名之人所偽造於仿冒電腦遊戲光碟片，經過電
    視遊樂器執行，電視影像畫面中會呈現出「Ｐｌａｙ  Ｓｔａｔｉｏｎ」及「Ｐ
    Ｓ設計圖」之商標圖案，且於畫面下方會出現新力公司所標示之「Ｐｌａｙ  Ｓ
    ｔａｔｉｏｎ」、「ＰＳ」商標及「Ｌｉｃｅｎｓｅｄ  ｂｙ  Ｓｏｎｙ  Ｃｏ
    ｍｐｕｔｅｒ  Ｅｎｔｅｒｔａｉｎｍｅｎｔ  Ｉｎｃ」等足以對外表示該等光
    碟產品係乙○○○公司生產之一定用意證明文字，並前揭遊戲光碟，於置入各該
    公司所產製之ＰＳ電視遊樂品主機執行使用時，除在電視影像畫面呈現出前揭商
    標圖樣外，於畫面下方會出現上開乙○○○公司所標示足以對外表示該等光碟內
    之著作係前揭公司所創作之一定用意證明文字，予不特定之客戶，足以生損害於
    上開著作權人，而牟取不法利益，並以之為常業之所為，係犯商標法第六十三條
    之販賣仿冒商標商品罪、著作權法第九十四條之侵害著作權之常業犯及刑法第二
    百十六條、第二百二十條、第二百十條之行使偽造準私文書罪。其意圖販賣而陳
    列仿冒商品之低度行為為販賣仿冒商品罪之高度行為所吸收，不另論罪。又被告
    販賣仿冒商標商品罪及行使偽造準私文書罪，各先後多次犯行，各時間緊接，各
    所犯係構成要件相同之罪，均顯係基於概括犯意，均為連續犯，各應以一罪論並
    加重其刑。至其所犯連續行使偽造準私文書罪與常業侵害他人著作權罪間，則具
    方法、目的間之牽連關係，應為刑法第五十五條之牽連犯，應從一重之著作權法
    第九十四條常業侵害他人著作權罪處斷。又被告已向該不詳姓名年籍之成年人購
    入上開仿冒光碟自行販售，即難謂該名姓名年籍不詳之成年人與之存有常業販賣
    仿冒商品之共犯犯行，附此敘明。審酌被告販賣侵害他人電腦程式著作物，嚴重
    破壞我國保護智慧財產權之國際形象及對於他人無體財產權之尊重，犯罪後猶飾
    詞卸責，未見悔悟，本應重罰，惟念到庭態度尚佳，其他犯罪動機、智識程度、
    素行、手段、目的及造成之整體社會侵害等一切情狀，爰酌情量處如主文所示之
    刑，並就諭知罰金部分，併予宣告易科罰金之折算標準，以資警懲。末查，被告
    前未曾受有期徒刑以上刑之宣告，此有臺灣高等法院被告全國前案紀錄表在卷可
    按，是其對著作權保障之功能及目的尚非熟稔，一時失慮致罹刑典，是本院認其
    經此次偵審程序及科刑之判決，當能知所警惕，信無再犯之虞，因認對被告所處
    之刑以暫不執行為適當，爰併予宣告緩刑四年，用勵自新，並觀後效。另扣案之
    帳冊目錄二十二冊、如附表一、二所示之仿冒任天堂卡匣三十八個、仿冒遊戲光
    碟片五百二十片（扣除裸片十二片）、仿冒之「天地劫」電腦遊戲軟體及「ＮＢ
    Ａ  ＬＩＦＥ」、「ＦＩＦＡ９８」、「ＴＲＩＰＬＥ２０００」等遊戲光碟片
    ，均屬被告所有，且為其供犯罪所用之物，應依刑法第三十八條第一項第二款併
    予宣告沒收之。至扣押物品清單及起訴書雖均載為光碟片五百十四片，惟此經本
    院開箱勘驗並命告訴代理人逐片清點製作清單結果如前述，附此述明。
三、公訴意旨認被告丁○○○之所為，僅涉及違反商標法第六十三條、著作權法第九
    十三條第三款等罪行，且以被告並未將仿冒光碟片中所出現之授權文句充當真正
    文書予以主張，故應無涉犯刑法偽造文書罪責餘地等情，固非無據，惟本院認被
    告觸犯刑法第二百十六條、二百二十條、第二百十條之行使偽造準私文書罪行，
    事證明確詳前述，而其涉嫌違反著作權法部分，亦應已構成該法第九十四條常業
    侵害他人著作權罪。然因本件被告所為之侵害性及法益，於基本社會事實下均屬
    同一，爰依法變更法條，特予敘明。
據上論斷，應依刑事訴訟法第四百五十二條、第二百九十九條第一項前段、第三百條
，著作權法第九十四條，商標法第六十三條，刑法第十一條前段、第五十六條、第二
百十六條、第二百十條、第二百二十條、第五十五條、七十四條第一款、第四十二條
第二項、第三十八條第一項第二款，罰金罰鍰提高標準條例第二條，現行法規所定貨
幣單位折算新臺幣條例第二條判決如主文。
本案經檢察官廖允松到庭執行職務
中      華      民      國      九十      年    十一    月      六      日
                                臺灣宜蘭地方法院刑事第二庭
                                        法  官  陳  嘉  年
右正本證明與原本無異。
如不服本判決，應於判決送達後十日內向本院提出上訴狀（應附繕本）。
                                        書記官  詹  玉  惠
中      華      民      國      九十      年    十一    月      七      日
附錄本案論罪科刑法條全文
著作權法第九十四條
以犯第九十一條、第九十二條或第九十三條之罪為常業者，處一年以上七
年以下有期徒刑，得併科新台幣四十五萬元以下罰金。
商標法第六十三條
明知為前條商品而販賣、意圖販賣而陳列、輸出或輸入者，處一年以下有
期徒刑、拘役或科或併科新臺幣五萬元以下罰金。
刑法第二百一十六條
行使第二百十條至第二百十五條之文書者，依偽造、變造文書或登載不實
事項或使登載不實事項之規定處斷。
刑法第二百十條
偽造、變造私文書，足以生損害於公眾或他人者，處五年以下有期徒刑。


司法院資訊處製作；財團法人民間司法改革基金會備份。
